臺灣臺中地方法院民事判決　八十九年度簡上字第四五七號
　　上　訴　人　　乙○○○
　　被　上訴人　　甲○○
右當事人間請求排除侵害事件，上訴人對於中華民國八十九年九月二十一日本院沙鹿
簡易庭八十八年度沙簡字第六八九號第一審判決不服，提起上訴，本院判決如左：
    主  文
原判決廢棄。
右廢棄部分，被上訴人在第一審之訴及假執行之聲請均駁回。
第一、二審訴訟費用由被上訴人負擔。
    事    實
甲、上訴人方面：
一、聲明：
（一）原判決廢棄。
（二）右廢棄部分，被上訴人在第一審之訴駁回。
二、陳述：除與原判決記載相同者，茲予引用外，補稱：
（一）查本件被上訴人與其他共有人共有坐落台中縣大甲鎮○○段第五六七號之土地
      （下稱系爭土地），地目雖為「田」，惟其面臨八米寬之道路，於民國五十年
      間，即為附近住家出入匯集地段，可供經營雜貨店使用。因而上訴人之被繼承
      人李元林乃向被上訴人之被繼承人李允擋，以每年四百斤稻穀之租金，承租系
      爭土地建屋供經營雜貨店之用，是本件自始即非耕地租賃。且於當時，通貨膨
      脹壓力仍高，為恐台幣貶值，出租人乃依當時民間既有之慣例，約定以每年稻
      穀四百斤之租金對價。且當時相關建築法規並未限制農地不得搭建房屋以經營
      雜貨店，李元林承租後，即依租約之目的，在該土地上搭建門號碼台中縣大甲
      鎮○○路六十九之一號（後整編為三十五號）之房屋，並經營雜貨店至今。如
      本件係屬耕地租賃，則承租人於承租之後，即在該地建屋經營雜貨店，從未供
      耕作使用，而出租人李允擋及其繼承人經數十年從無表達反對之意，自非情理
      之常。
（二）次查，耕地租賃之租金，依耕地三七五減租條例之精神觀之，應以該土地每年
      主要作物正產品全年收穫總量千分之三百七十五為租金之標準，始符常情。而
      系爭土地面積為五十七點八三平方公尺，折算約僅十九坪，以五十年時台中縣
      大甲鎮每公頃全年糙米平均生產量為五千六百零五公斤計算，系爭土地之稻米
      年產量僅約三十五點一五公斤即五十八點六台斤，遠低於本件每年之租金四百
      台斤，益證兩造之租約並非以耕作為目的。
（三）再查，上訴人之被繼承人李元林及李元林之父李玉學，均世居於台中縣大甲鎮
      ，以務農為生。四十一至四十七年間，兩人即陸續向當時之台灣省日產清理管
      理處承租台灣省大甲鎮○○○段六四─一一、六六─一四、六六─一七、六六
      ─三九、六六─四一、六六─四二、二─二一、二─六八、二─一四八及六六
      ─三九等多筆地號土地，面積合計約一千五百二十三坪，供耕作之用。自五十
      年起陸續申請公地放領而取得上揭土地之所有權。於八十四年間參加土地重劃
      後，重新編定地號為台中縣大甲鎮○○段四二號，面積縮減為約四百零七坪。
      由上觀之，上訴人之被繼承人李元林於五十年間，本有可供耕作之土地約一千
      五百坪，其面積遠大於向被上訴人之被繼承人承租之系爭土地，李元林自無於
      自有土地附近再承租系爭土地供耕作之理。
（四）最高法院八十五年台上字第二六九六號判決要旨載明：「所謂『耕地租賃』，
      係以支付地租而『耕作』他人之農地為要件，所稱之『耕作』，其目的應在於
      定期（按季、按年）收穫，以施人工於他人之土地上栽培農作物而言（參照本
      院六十三年台上字第一二一八號判例）。倘施人工於出租人土地之目的，係為
      耕作或漁牧以外之用，非在於收穫定期之農作物，不論該地目是否為『田』，
      應認無『耕地租賃』之適用」。是系爭土地地目雖屬「田」，然兩造於訂約之
      始，既以供被上訴人建屋經商為目的，依上述最高法院判決意旨，並無被上訴
      人所指應適用關於「耕地租賃」之規定可言。
三、證據：除援用第一審所提證據外，補提戶籍謄本、房屋稅籍證明書各一份、土地
    登記簿謄本十二份為證（均為影本）；並聲請命被上訴人提出兩造間之書面租賃
    契約、向行政院農業委員會中區糧食管理處臺中辦事處函查系爭土地之年平均稻
    穀產量及訊問證人李吳允。
乙、被上訴人方面：
一、聲明：求為判決駁回上訴。
二、陳述：除與原判決記載相同者，茲引用之外，補稱：
（一）查系爭土地地目為「田」，使用分區為特定農業區，從未變更，且兩造既約定
      以稻穀為對價，本件租賃契約之性質為耕地租賃，自屬無疑。又：
　１、土地法第八十二條前段規定：「凡編為某種使用地之土地，不得供其他用途之
　　　使用」，是特定農業區不得變更編定為建築用地，僅得供耕地使用，此事關我
　　　國農地農用農有政策。兩造對於系爭租賃契約之存在既不爭執，李玉學與李允
　　　擋之間訂約之時，就租賃標的物即系爭土地為農地且屬特定農業區一事，在客
　　　觀上又應知悉，則本件租賃契約訂定之初，雙方應係約定作耕作之用，始符雙
　　　方契約真意。
　２、耕地地租原則上以錢租為原則，惟若當地習慣以實物繳納地租者，亦非禁止，
　　　此參土地法第一百一十一條之規定自明；又土地法施行法第二十六條另規定農
　　　產物折價之計算標準，換言之，實物繳納地租之方式，在農業時代係為方便佃
　　　農以耕作物收成繳納地租。查原承租人李玉學訂約時既願以每年四百台斤之稻
　　　穀與李允擋為地租繳納方式之約定，客觀上雙方契約真意應係約定作耕作使用
　　　，否則李玉學若未承佃耕作，如何實際以稻穀繳付地租？且如上訴人所稱：雙
　　　方自始約定以系爭土地供建屋經商等語為真，則訂約雙方大可約定以錢租繳付
　　　地租較為方便且符實益，上訴人所辯顯與經驗法則不符。
（二）上訴人辯稱系爭契約自始為基地租賃契約，與事實不符，且違反論理及經驗法
      則：
  １、李玉學前以耕作為理由主動要求承租李允擋所有系爭土地，李允擋因李玉學熱
      切爭取並表示願以每年四百台斤之稻穀作為地租，而當時鄉間常將通行方便之
      土地出租他人耕種經濟價值較高之作物（如蔬菜），乃於考量系爭土地出租並
      不影響自身耕作之情況下，將系爭土地出租予李玉學耕作。其後李允擋發現李
      玉學竟在系爭土地上釘樁準備興建房屋，明顯違反雙方耕地租賃之約定，乃與
      其子李士林及被上訴人到現場將釘樁拔除，然李玉學仍不顧約定繼續興建房屋
      ，其間李允擋雖再三阻止，仍無效果。因李允擋宅心仁厚，故生前未將糾紛訴
      諸法律。惟上訴人今竟辯稱自始為租地建屋之約定，顯與事實不符。
  ２、上訴人另提呈營利事業登記證等，然兩造若自始約定以系爭土地供建屋經商使
      用，何以前開營利事業登記負責人均載為李玉學之媳即上訴人？又該營利事業
      登記證核發時間為五十九年，亦可見系爭土地自出租後即未為單一用途之使用
      ，除耕地租賃外，上訴人其他擅行變更使用之情形，均屬違反原耕地租賃契約
      約定之行為。
（三）上訴人徒以兩造約定之對價，推測兩造租約之性質為租地建屋而非耕地租賃，
      其理由顯然不充分：
　１、查系爭土地既未訂定書面亦未申請登記，從而自無耕地三七五減租條例之適用
　　　（特別是該條例第二條第一項耕地地租最高限額之規定），上訴人引用耕地三
　　　七五減租條例衡量系爭土地之地租，藉以推論兩造租約非屬耕地租賃契約，實
　　　有用法上之違誤。
  ２、次查，上訴人以雙方約定之地租與法定耕地租賃最高地租限額相距甚遠，據以
      推測雙方契約性質係屬基地租賃而非耕地租賃。然依土地法第一百零五條準用
      同法第九十七條第一項之規定，租用基地建築房屋之租金不得超過基地申報總
      價年息百分之十；則以據今最早即六十六年度之地價公告現值每平方公尺新台
      幣（下同）八十元計算，系爭土地每年基地地租最高不得超過四百六十二點六
      元，亦與實際約定之地租每年四百台斤稻穀（約合四千二百四十元）相距甚遠
      。是如依上訴人推論模式，兩造之租約亦非基地租賃契約。由此足見上訴人推
      論方式顯有矛盾，礙難令人信服。
（四）綜上所述，上訴人既自承每年繳納稻穀四百台斤之地租，與出租人並未訂定書
      面且無辦理登記，自無適用耕地三七五減租條例，而應適用民法及土地法之規
      定。從而，本件系爭土地地租約定，既為訂約雙方合意，應屬契約自由原則範
      疇，至於約定地租是否過高，並不影響契約之成立。
三、證據：除援用第一審所提證據外，補提地價證明書影本一份為證，並聲請訊問證
    人李士林。
    理    由
甲、程序部分：
一、按「繼承人有數人時，在分割遺產前，各繼承人對於遺產全部為公同共有」，民
    法第一千一百五十一條定有明文。又「公同共有人之權利義務，依其公同關係所
    由規定之法律或契約定之」、「除前項之法律或契約另有規定外，公同共有物之
    處分，及其他之權利行使，應得公同共有人全體之同意」，民法第八百二十八條
    第一項、第二項亦分別定有明文。另「以公同共有之財產為訴訟標的，固應得公
    同共有人全體之同意，但不動產之公同共有人，若僅存甲乙二人，而甲又所在不
    明，事實上無從取得其同意，則乙就公同共有不動產之全部，為公同共有人全體
    之利益計，對於第三人為回贖之請求，要難謂為當事人不適格」，亦有司法院院
    字第一四二五號解釋可資參照。
二、查系爭土地原為被上訴人之父李允擋所有，嗣李允擋於民國八十八年五月十一日
    死亡，乃由被上訴人及訴外人李士林、李德林、李聰、胡李英蘭、李樹色、李鄭
    對等共同繼承之事實，業有被上訴人提出之土地登記簿謄本、死亡證明書及戶籍
    謄本等為證。而除胡李英蘭因失蹤滿七年，所在不明，事實上無從取得其同意外
    ，被上訴人已取得其餘公同共有人對被告行使權利之同意等情，亦據被上訴人提
    出臺灣臺北地方法院八十八年度家催字第十五號民事裁定及同意書等各一件為憑
    。是原告基於其他公同共有人之同意，以自己之名義，為公同共有人全體之利益
    ，對於被告提起本件訴訟，參諸前揭法條及解釋意旨，其當事人為適格，合先敘
    明。
乙、得心證之理由：
一、本件被上訴人起訴主張：坐落台中縣大甲鎮○○段第五六七地號之土地（以下仍
    稱系爭土地），面積五十七點八三平方公尺，地目為「田」，原為被上訴人之父
    李允擋所有。民國五十年間，因被上訴人之公公李玉學向李允擋表達承租系爭土
    地耕作之意，雙方乃成立耕地租賃契約，約定租金為每年稻穀四百台斤，惟未訂
    立書面，亦無辦理租約登記。詎料雙方租約成立不過一年後，李玉學即違反耕地
    使用之約定，在系爭土地上興建房屋（房屋坐落位置及面積如台中縣大甲地政事
    務所八十八年十二月九日複丈成果圖所示，以下稱系爭建物），幾經李允擋及被
    上訴人制止，李玉學仍置之不理。系爭土地及租賃契約出租人之地位嗣因繼承關
    係由被上訴人及訴外人李士林、李德林、李聰、胡李英蘭、李樹色、李鄭對公同
    共有取得。系爭建物則於李玉學及李元林（李玉學之子、上訴人之夫）相繼死亡
    後，由上訴人單獨取得事實上之處分權，並繼續占有使用系爭土地。然上訴人並
    非李玉學之繼承人，自不因繼承而取得系爭租賃契約承租人之地位，從而其對系
    爭土地自屬無權占有，爰依民法第八百二十八條第二項、第七百六十七條之規定
    ，請求上訴人拆除房屋後、返還系爭土地予被上訴人及其他共有人全體。又縱上
    訴人確因繼承而取得系爭租賃契約承租人之地位，然因其（及其被繼承人）在系
    爭土地上興建房屋並經營雜貨店長達數十年之事實，上訴人顯已放棄其耕作權利
    ，且違反民法第四百三十二條所定之保持租賃物生產力義務，依土地法第一百十
    四條第二款及第五款之規定，構成終止租約之事由。另上訴人自八十四年七月起
    ，即未繳付任何租金，依土地法第一百十四條第七款之約定，亦構成租約終止之
    事由。被上訴人及其他共有人全體，因於八十八年三月八日以存證信函為終止雙
    方租賃契約之意思表示，經上訴人於同年月九日收受，是雙方租約業已終止，被
    上訴人本於租約終止後之所有物返還請求權及租賃物返還請求權，請求被上訴人
    拆除房屋後，將系爭土地返還被上訴人及其他共有人全體，亦有理由等語。
二、上訴人則以：系爭土地地目雖為「田」，惟因面臨八米寬之道路，又為附近住家
    出入要衝，可供經營雜貨店使用。因而上訴人之被繼承人李元林乃向李允擋以每
    年四百台斤稻穀之租金，承租系爭土地建屋供經營雜貨店之用，是本件自始即非
    耕地租賃。且當時相關建築法規並未限制農地不得搭建房屋以經營雜貨店，李元
    林承租後，即依租約之目的，在該土地上搭建門號碼台中縣大甲鎮○○路六十九
    之一號（後整編為三十五號）之房屋，並由上訴人繼續經營雜貨店至今。如本件
    係屬耕地租賃，李允擋及被上訴人何以經數十年從無表達反對之意？復從兩造租
    約之約定遠高於系爭土地可得之作物產量，及李元林原另有土地一千五百坪得供
    耕作，並無再行承租系爭土地耕作之需等情觀之，亦足證兩造租約自始即以供上
    訴人租地建物為目的。被上訴人稱：兩造租約係屬耕地租賃契約等語，與事實不
    符。又上訴人自八十四年以後，仍按年以折價後等值之郵政匯票給付租金，並無
    積欠地租情事，嗣八十八年被上訴人拒收租金後，上訴人亦已將應給付之租金辦
    理提存，是被上訴人稱上訴人有積欠二年以上地租之事實，即屬無憑。被上訴人
    之終止租約於法不合，其訴請上訴人拆屋還地自無理由等語，資為抗辯。
三、兩造之間對於：（一）上訴人是否因繼承而取得系爭租約承租人之地位？（二）
    系爭租約性質為基地租賃抑耕地租賃？及（三）如為耕地租賃，上訴人是否有放
    棄耕作權利、未保持租賃物之生產力或積欠地租達二年之總額等不定期限租約法
    定終止事由等項有爭執。經查：
（一）被上訴人固否認上訴人因繼承而取得租賃契約承租人地位之事實，惟：
　１、上訴人為李玉學之媳、李元林之妻，而李玉學、李元林皆已死亡，並由上訴人
　　　單獨取得系爭建物之事實上處分權等情，為被上訴人所不爭執，。
  ２、被上訴人自行提出之八十八年三月八日「終止租約」存證信函，係以原始出租
      人即李允擋為寄件人，而以被上訴人為收件人，其上並載明：「緣台端向本人
      承租坐落台中縣大甲鎮○○段地號五六七之土地…」等語，顯然李允擋生前亦
      承認上訴人之承租人地位。
  ３、另上訴人提出之郵政國內匯款執據影本五紙及原審函查而得之郵政匯票影本四
      紙，亦均顯示上訴人以自己名義繳付租金，經李允擋及被上訴人兌領之事實，
      然李允擋及被上訴人前此並無異議。
  ４、由上述證據資料可認：上訴人承租人之法律地位，早經李允擋及被上訴人明示
      或默示承認，被上訴人於本件訴訟中否認上訴人之承租人地位，並無可採。
（二）被上訴人認系爭租賃契約自始即約定為耕地租賃，無非以系爭土地地目屬「田
      」、使用分區經編定為特定農業區，及證人即被上訴人之兄李士林之證詞等為
      據。然：
  １、按土地法第八十二條固規定：「凡編為某種使用地之土地，不得供其他用途之
      使用。但經該管市、縣地政機關核准，得為他種使用者，不在此限」，惟此僅
      係行政管制之取締規定，尚與私法契約之效力及性質若何無涉，自不足以憑此
      認定以系爭土地（地目：田）為標的之租賃契約即屬耕地租賃契約。復觀同法
      第一百零六條第一項：「以自任耕作為目的，約定支付地租，使用他人之農地
      者，為耕地租用」之規定，益徵耕地租賃契約之成立，除租賃標的應具有農地
      之性質外，使用型態（耕作）亦屬構成要件要素之一，是被上訴人以系爭土地
      地目為田，推得兩造租賃契約應屬耕地租賃之結論，尚乏所據（最高法院八十
      七年度第三次民事庭會議決定及同院七十九年度台上字第二四一七號、八十七
      年度台上字第一七五二號等判決意旨可資參照）。
  ２、證人李士林到庭證稱：系爭土地係由李允擋出租予李玉學種菜，約承租一年多
      後李玉學即興建房屋，其與李允擋及被上訴人曾前往阻止等語，固與被上訴人
      所述大致相符。然於關涉租金多寡之土地價值部分，證人李士林稱：系爭土地
      的確是李允擋所有土地中最有價值之部分；被上訴人則稱：當時系爭土地並無
      甚價值，是因土地位於下風處，故上訴人承租該土地等語，兩者所述不無矛盾
      。經本院向行政院農業委員會中區糧食管理處台中辦事處函查系爭土地或鄰近
      土地於五十年間之單位面積年平均稻穀產量，經該處以九十年九月十九日（九
      ０）農中糧中一字第九０三七０三四九七號函覆，依其函文所附台中縣大甲鎮
      五十年每公頃年平均糙米產量，以系爭土地面積五十七點八三平方公尺計算，
      系爭土地之稻米年產量僅約三十五點一五公斤即五十八點六台斤，遠較本件約
      定之租金每年四百台斤稻穀為低。被上訴人雖稱：系爭土地係由李玉學種植高
      經濟價值之蔬菜等語，然從其與證人李士林稱：李玉學係種植高麗菜、白菜、
      芹菜、茄子等情，實難認李玉學所種植之蔬菜，足以於換價後，支付相對高額
      之地租，被上訴人所言，顯與常情有違。
　３、有別於證人李士林及被上訴人前揭所述，證人即上訴人之婆婆（李玉學之妻、
      李元林之母）李吳允到庭證稱：系爭土地是由李元林向李允擋承租，租地之始
      即係要蓋雜貨店作生意，並非為了要種菜，我們自己就有田地，不可能再去承
      租土地種菜等語。參以李元林及李玉學二人於承租系爭土地前，已向當時之台
      灣省日產清理管理處承租得土地十一筆，面積共約一千五百二十三坪，且於五
      十年起陸續申請公地放領而取得上揭土地之所有權（業有上訴人提出土地登記
      簿謄本十一份為證）等情，則上訴人方應無以較高之租金代價，另行向李允擋
      承租系爭土地耕作之理，證人李吳允之證詞應屬可採。
（三）本院參諸系爭土地之坐落位置尚屬交通要衝（有相片五張附卷可稽）、面積狹
      小、雙方訂約之時，約定之租金遠高於土地作物產值、上訴人方另有相當面積
      之田地可供耕作，及數十年來被上訴人依約收取租金，並無表示異議等情狀，
      認兩造之租賃契約，應如上訴人所述，自始係以租地建屋為目的。從而，上訴
      人建屋之事實，並無放棄耕作權利或未保持土地生產力可言，被上訴人主張依
      土地法第一百十四條第二款、第五款及民法第四百三十二條之規定，為終止租
      約之意思表示，難謂適法，自不生效力。
（四）按土地法第一百零三條第二款固規定：租用建築房屋之基地，於承租人積欠租
      金額，除以擔保現金抵償外，達二年以上時，出租人得收回之。然查，上訴人
      於八十四至八十八年間，仍續給付租金並經李允擋或被上訴人兌領之事實，業
      有上訴人提出之郵政國內匯款執據及掛號函件執據各五紙，及交通部郵政總局
      經原審查詢，以八十九年六月二日儲00000000─００二號函覆之附件
      已兌郵政匯票影本四紙在卷可稽。是被上訴人稱：上訴人自八十四年七月起，
      即未繳付任何租金等語，並非屬實，其以此為由，於八十八年三月八日存證信
      函所為終止租約之意思表示，亦不生效力。
四、綜上所述，上訴人具有系爭租賃契約承租人之法律地位，兩造間之租約為基地租
    賃契約，上訴人並無未付租金之事實，被上訴人所指終止租約之事由皆不成立，
    其於八十八年三月八日以存證信函所為終止租約之意思表示，因無法律上之效力
    可言，兩造之租約仍屬存續。被上訴人依所有物返還請求權及租賃物返還請求權
    ，請求上訴人拆屋還地，為無理由，應予駁回。被上訴人之訴既應駁回，其假執
    行之聲請即失所附麗，應併予駁回。原審判命上訴人應將系爭建物拆除，將系爭
    土地返還予被上訴人及其他公同共有人全體，並為准予供擔保後假執行之宣告，
    尚有未洽。上訴意旨指摘原判決不當，求予廢棄改判，為有理由，應由本院予以
    廢棄改判如主文所示。
丙、據上論結，本件上訴為有理由，依民事訴訟法第四百三十六條之一第三項、第四
    百五十條、第七十八條判決如主文。
中　　　華　　　民　　　國　　九十一　　年　　　二　　　月　　　八　　　日
                            臺灣臺中地方法院民事第四庭
~B審判長法　官
~B　　　法　官
~B　　　法　官
不得上訴
